臺灣高雄地方法院刑事判決　　　　　　　　96年度訴字第65號
公　訴　人　臺灣高雄地方法院檢察署檢察官
被　　　告　乙○○
指定辯護人　本院公設辯護人　戊○○
上列被告因殺人未遂案件，經檢察官提起公訴（95年度偵緝字第
3542號），本院判決如下：
    主  文
乙○○殺人，未遂，處有期徒刑伍年肆月。
    事  實
一、乙○○因其友人丙○○於民國94年9 月19日晚上某時許，在
    位於高雄縣岡山鎮燦坤賣場附近遭1 、20名不詳姓名人士毆
    打，乙○○見狀上前阻擋，上開不詳姓名人士旋即散去，嗣
    於同日晚上10時許（起訴書誤載為94年9 月20日），乙○○
    騎乘不詳車牌號碼之機車，途經高雄縣「岡山加油站」前，
    適庚○○騎乘不詳車牌號碼之機車搭載己○○行經該處，乙○○見狀，以為騎該機車者為肇事毆打之人，遂騎乘機車沿
    路追逐庚○○、己○○之機車，車行至高雄市楠梓區○○○
    路95號之「台糖加油站」前，見庚○○、己○○所共乘之機
    車故障停於該處，乙○○竟基於殺人之犯意，持置於機車腳
    踏板處之類似西瓜刀長型刀械1 把（刀刃約30公分至40 公
    分），其明知人體之頸部為氣管、血管分布之處，以其所持
    之刀械此等利刃直接揮砍，除將造成外部皮肉穿刺傷外，亦
    極可能同時傷及動脈，造成大量出血而死亡，竟仍持上開刀
    械，朝己○○頭部由上往下接續揮砍2 刀，己○○隨即以左
    手手臂阻擋，致己○○因而受有左手肘割傷合併尺骨開放性
    骨折及肌腱斷裂等傷害。嗣經己○○、庚○○再三道歉，並
    哀求乙○○不要再繼續砍殺，乙○○始罷手離去，而庚○○
    旋即將己○○送醫急救始倖免於難。
二、案經己○○訴由高雄市政府警察局楠梓分局報請臺灣高雄地
    方法院檢察署檢察官偵查起訴。
    理  由
壹、證據能力方面
一、按被告以外之人於審判外之陳述雖不符前4 條之規定，而經
    當事人於審判程序同意作為證據，法院審酌該言詞陳述或書
    面陳述作成時之情況，認為適當者，亦得為證據。當事人、
    代理人或辯護人於法院調查證據時，知有第159 條第1 項不
    得為證據之情形，而未於言詞辯論終結前聲明異議，視為有
    前項之同意，刑事訴訟法第159 條之5 定有明文。
二、查本件被告犯罪事實之證據方法，詳如起訴書及本院卷內所
    引之證據，詳如：1 、證人即被害人己○○之警詢、審判具
    結筆錄。2 、目擊證人庚○○之警詢、審判具結筆錄。3 、
    健仁醫院94年9 月26日己○○之診斷證明書。4 、被害人己○○遭砍傷之照片1 張。5 、健仁醫院健仁字第0960000205
    號函暨檢送己○○之病歷資料等，被告及公設辯護人均未於
    言詞辯論終結前聲明異議，並當庭表示沒有意見及同意列入
    證據方法（見本院卷第109 、159 、160 頁），是本院審酌
    前開書面或言詞陳述，其作成過程並無不適當之情形，認為
    以之作為本案之證據亦屬適當，依刑事訴訟法第159 條之5
    規定，自得作為證據，合先敘明。
貳、實體方面
一、訊據被告固坦承於前揭時、地持刀揮砍被害人己○○之事實
    ，惟矢口否認有何殺人未遂犯行，辯稱：伊只有拿刀砍己○○，但沒有殺人犯意云云；辯護人辯護意旨則以：被告坦承
    有持刀刺傷被害人己○○，因被告認為己○○先前毆打被告
    之友人丙○○，因此才會想要報復、教訓己○○，況且被告
    是刺傷己○○的手臂，並非致命部位，被告在己○○手臂受
    傷無能力抵抗時，亦未繼續砍傷己○○，顯見被告應無殺人
    之犯意，又依健仁醫院的回函，認己○○送醫時生命跡象穩
    定，益徵被告主觀上無殺人故意云云，資為辯護。
二、經查：
(一)被告於前揭時、地持上開刀械揮砍被害人己○○，致被害人
    受有左手肘割傷合併尺骨開放性骨折及肌腱斷裂等傷害之事
    實，業據被告於警詢、偵查及本院審理中供承不諱（見警卷
    第1 、2 頁、95年度偵緝字第2995號卷（下稱偵二卷）第9
    頁、95年度偵緝字第3542號卷（下稱偵三卷）第15頁、本院
    卷第77、161 頁），核與目擊證人庚○○於警詢、本院審理
    時證述情節大致相符（見警卷第8 頁背面、本院卷第119 至
    123 頁），且經證人即被害人己○○於警詢、本院審理中證
    述綦詳（見警卷第3 、4 頁、本院卷第78至82、84、124 頁
    ），並有健仁醫院94年9 月26日己○○之診斷證明書、被害
    人己○○遭砍傷之照片1 張、健仁醫院健仁字第0960000205
    號函暨檢送己○○之病歷資料在卷可稽（見警卷第12、13、
    135 至143 頁），此部分事實，堪以認定。
(二)被告雖否認有殺人犯意，並以其持刀傷人，應僅係傷害之故
    意云云置辯。惟查，被告於警詢時供稱：伊於94年9 月19日
    晚上約10時許，因伊朋友的弟弟在高雄縣岡山鎮省立岡山農
    工（下稱岡山農工）後門遭己○○等人毆傷，伊到現場後，
    對方持刀威脅伊，再毆打伊友人丙○○，之後又在岡山加油
    站遇到己○○等人，伊又被毆打一頓，伊就騎車往高雄市的
    方向，己○○等人騎車追伊，直到高雄市楠梓區○○○路95
    號台糖加油站前，伊的左手臂被不詳人士砍了1 刀，伊就騎
    車撞擊己○○所騎乘之機車，己○○後載之男子即持大鎖毆
    打伊，伊隨即往岡山的方向跑，後來在地上發現1 把尖刀，
    伊就拾起該尖刀往後砍1 刀，伊只看見己○○一直摸手臂，
    該把尖刀不知是哪一部機車碰撞後掉下來的云云（見警卷第
    1 頁背面、2 頁），於內勤檢察官偵訊時供稱：己○○及庚○○他們一群人在飆車，在岡山農工看見伊及伊友人共3 人
    ，己○○及庚○○即無故毆打丙○○，庚○○拿大鎖打伊，
    己○○拿刀子要刺伊，伊就騎車將他們撞倒，再從己○○那
    搶走刀子刺他云云（見偵二卷第9 頁），於95年11月30日偵
    訊時供稱：伊友人丙○○的弟弟被打，伊和友人就一起騎車
    到現場，我們被4 、50輛機車圍住，伊看到己○○、庚○○
    拿大鎖、木棒，伊友人也被打，後來我們就散掉，之後又約
    在岡山加油站碰面，伊看到己○○、庚○○及其同伴毆打丙○○、丁○○及伊多名友人，伊被一名拿刀子的機車騎士追
    到台糖加油站，然後就被不明人士劃1 刀，伊就騎車撞庚○○，我們就都倒在地上，伊往回跑1 、200 公尺，他們拿木
    棒、大鎖追伊，後來伊在地上看到1 把刀，就拿起來往後揮
    ，先揮到己○○，庚○○作勢要攻擊伊，伊就把刀子丟掉，
    往機車的方向跑，然後伊就騎車走了云云（見偵三卷第），
    於96年4 月26日本院審理時供稱：伊只有砍己○○1 刀，沒
    有砍2 刀云云（見本院卷第84頁），於96年7 月5 日本院審
    理時供稱：伊先砍己○○2 刀，後來因為庚○○過來阻擋，
    伊才又砍他等語（見本院卷第161 頁），核其上開供述，對
    於其與被害人己○○、庚○○等人發生扭打、追趕之過程、
    持刀刺殺被害人己○○、庚○○之經過，前後均反覆不一，
    已堪置疑。而據證人丙○○於本院審理時則具結證述：伊係
    與董維倫在燦坤附近被打，當時乙○○有過來阻擋，後伊又
    在岡山加油站附近再遭人毆打，當時被告沒有在現場，伊也
    沒有把伊這次被打的事告訴被告，伊沒有目睹被告在台糖加
    油站與人發生爭執，也沒有看到被告被人毆打，伊當時也沒
    有看到己○○、庚○○等語（見本院卷第113 至115 、118
    、119 頁），與證人丁○○於本院審理時具結證述：伊與被
    告是因為朋友被打才一起出發，我們要去岡山的燦坤附近，
    伊當時和被告在一起，到燦坤附近看到對方有1 、20人，丙○○那時已經被打了，被告有下車去阻擋，對方就散掉了，
    伊沒有看到己○○及庚○○，後來在岡山農工時，伊是和丙○○在一起，丙○○與董維倫騎一部車騎在最前面，又遭一
    群人衝出來打丙○○，我們去追那一群人，但沒有追到，後
    來去岡山劉家修醫院看丙○○，有看到被告的右前臂受傷，
    伊不清楚被告的傷是如何來的，因為當時我們被一群人打的
    時候，被告並沒有被打，伊去醫院看丙○○前，有去岡山加
    油站，當時我們有看到5 、6 部車子在那裡，因為伊不確定
    他們是不是剛才的那批人，所以沒有理他們就離開了，伊沒
    有看到對方有11、12輛車子在那裡，他們也沒有拿刀子打我
    們或追我們，當天晚上10時許，伊沒有在台糖加油站現場，
    伊不知道被告與己○○、庚○○發生爭執，也沒有看到被告
    持刀砍人等語（見本院卷第110 至112 、116 、117 頁），
    足見被告目睹證人丙○○被毆打之事，係於當晚在高雄縣岡
    山鎮燦坤賣場附近而已，被告上開所辯顯與事實不符，尚難
    採信。再參以證人己○○於本院審理時具結證稱：伊當時是
    和朋友庚○○騎機車到岡山去吃東西，回來時遇到飆車族，
    我們從他們旁騎過，那一群人就開始罵髒話，嗣就被追，後
    來到了楠梓加油站，只有被告1 人追過來，當天在台糖加油
    站就只有伊、庚○○和被告，伊印象中看到被告從機車的腳
    踏板拿起長長類似西瓜刀的刀子，被告正對著伊大約2 、3
    步的距離，由上往下朝伊左邊脖子用力地砍下來，伊就用左
    手去擋，伊的左手還在上面時，被告接著又砍第2 刀，第2
    刀砍的方式和第1 刀一樣等語（見本院卷第78、79、81、
    82、124 頁），證人庚○○於本院審理時具結證稱：我們從
    岡山加油站出來，看到整群機車，與對方互看，就有人追伊
    與己○○，伊看到被告從機車拿出刀子砍殺己○○，伊也被
    砍到左肩膀，台糖加油站現場只有伊、己○○、被告，被告
    砍己○○時，他們2 人是面對面，因為伊是站在己○○的後
    面，伊看到被告持刀由右上往左下朝被告的左手砍過去等語
    （見本院卷第119 、120 、121 頁），是依上開證人所述，
    再參之證人丁○○、丙○○所言，足認被告當時係以為被害
    人己○○、庚○○為毆打丙○○之人，始由後騎車追趕，且
    係面向被害人己○○並朝其左邊頸部由上往下揮砍，被害人
    己○○立即以手抵擋，至屬明確，被告辯稱：伊係持刀往後
    揮砍云云，尚不足採。另證人丙○○、丁○○於本院審理時
    均供證未目睹被告持刀砍人等語（本院卷第112 、114 頁）
    ，自難採為有利或不利被告之認定。
(三)另辯護人雖辯稱：被告在被害人己○○手臂受傷無能力抵抗
    時，即未再接續刺殺己○○，顯見被告應無殺人之犯意云云
    ，然證人己○○於本院審理時具結證稱：被告砍完庚○○後
    ，我們一直求被告不要再砍了，被告才罷手等語（見本院卷
    第82、84頁），證人庚○○於本院審理時亦結證稱：被告砍
    完己○○後，伊衝過去阻擋，被告就轉身過來砍伊，之後我
    們一直道歉，被告就放我們走了等語（見本院卷第122 頁）
    ，足見被告係因彼等再三道歉、哀求所致始罷手，自難認被
    告係己意中止對被害人之加害行為，亦無從據此作為對被告
    有利之認定。
(四)又按刑法上殺人與傷害致人於死之區別，本視加害人有無殺
    人之犯意為斷，被害人所受傷害之程度及部位，固不能據為
    認定有無殺人犯意之唯一標準，但被害人所受傷害之程度、
    部位，及加害人之下手情形如何，於審究犯意方面，仍不失
    為重要參考（最高法院20年非字第104 號判例、87年度臺上
    字第4494 號 判決可資參考）。另查殺人未遂、傷害之區別
    ，端賴行為人行為時，究出於殺人或傷害之犯意而定。至殺
    人犯意之存否，固係隱藏於行為人內部主觀之意思，被害人
    傷痕之多寡、受傷處所是否即為致命部位、傷勢輕重程度、
    加害人下手情形、所用兇器為何，並與被害人曾否相識、有
    無宿怨等情，雖不能執為區別殺人與傷害之絕對標準，然仍
    非不得盱衡審酌事發當時情況，觀其行為動機，視其下手情
    形、用力輕重、砍向部位之手段，佐以其所執兇器、致傷結
    果、與被害人之關係暨行為後之情狀等予以綜合觀察論斷。
    本件觀諸被害人己○○受有左前臂處分別為5 公分、3 公分
    及2公分等3處撕裂傷，合併尺骨開放性骨折及肌腱斷裂等傷
    害，有健仁醫院94年9 月26日己○○之診斷證明書、健仁醫
    院健仁字第0960000205號函暨檢送己○○之病歷資料在卷可
    參（見警卷第12頁、本院卷第135 至143 頁），被害人己○○雖立即以手抵擋，是就上開被害人之傷情觀之，足見被告
    持刀刺殺被害人己○○用力之猛、下手之重，其有殺害被害
    人己○○之故意，至為灼然，從而，被告辯稱：伊沒有殺害
    被害人己○○之故意云云，顯係事後卸責之詞，不足採信。
(五)再人體頸部為氣管、血管分步之處，屬要害部位，若持銳利
    刀器猛力揮砍他人頸部要害，易因大量出血而休克死亡之事
    實，為具有普通知識經驗之一般人所應知，被告係正常智識
    之人，實難諉為不知，被告竟持鋒利刀械直接朝被害人己○○之頸部接續揮砍2 刀，因被害人己○○以左手手臂阻擋，
    致其受有如事實欄所述之傷害等情觀之，足徵被告顯係基於
    殺人之犯意甚明。至其後被害人己○○雖因立即送醫急救始
    能倖免於難，然尚不得以此客觀結果反推被告並無殺人之故
    意。
(六)綜上所述，被告及辯護人所辯上情，並非可採。本件事證明
    確，被告犯行，堪以認定。
三、被告行為後，如附表所示之法律均經修正，並均自95年7 月
    1 日起開始施行，又本次刑法修正之比較新舊法，應就罪刑
    有關之共犯、未遂犯、想像競合犯、牽連犯、連續犯、結合
    犯，以及累犯加重、自首減輕暨其他法定加減原因（如身分
    加減）與加減例等一切情形，綜其全部罪刑之結果而為比較
    ，最高法院95年5 月23日第8 次刑事庭會議決議可資參照。
    則比較如附表所示新舊法後，均以舊法對被告較有利，綜合
    言之，新法（本院裁判時之法律）並無較有利於被告，依刑
    法第2 條第1 項前段之規定，自應適用行為時之法律以論處
    。
四、核被告所為，係犯刑法第271 條第2 項、第1 項之殺人未遂
    罪。被告已著手於殺人犯行之實行，而未致被害人死亡之結
    果，為未遂犯，應依刑法第25條第2 項後段之規定減輕其刑
    （刑法雖自95年7 月1 日起修正公布施行，修正前刑法第26
    條前段有關一般未遂犯之處罰效果，於修正後已移列至第25
    條第2 項後段，然此僅屬法律條次之變更，不涉及罪刑實質
    內容之變更，不論依修正前後未遂犯之規定，被告之行為均
    構成未遂犯，對被告而言並無有利或不利之情形，自不生新
    舊法比較之問題，逕依現行刑法規定論處）。爰審酌被告與
    被害人並無深仇大恨，竟僅因與被害人互看不順眼，即萌殺
    意，持刀砍殺被害人，其惡性非輕，雖被害人經送醫急救後
    倖免於難，然被害人歷此過程，迄今仍終日處於惶恐不安之
    陰影中，且被告仍未與被害人達成和解，亦未賠償被害人所
    受損害，本院審理時又飾詞否認犯行，難見悔意，實不宜寬
    貸，復衡其犯罪動機、目的、手段、所生危害、被害人之傷
    勢等一切情狀，量處如主文所示之刑，以資懲儆。至被告持
    以行兇之類似西瓜刀長型刀械1 把，業據被告於警詢時供明
    ：該尖刀已丟棄等語（見警卷第2 頁），為避免將來執行上
    之困難，故不予宣告沒收，附此敘明。
五、有關公訴意旨就庚○○見被告乙○○持刀揮砍己○○2 刀後
    驅前阻擋，亦遭乙○○砍傷左肩部分，經查：因庚○○沒有
    明確的提出告訴，而且傷勢輕微沒有驗傷單，所以此部分不
    在起訴範圍內，業據公訴人先於本院審理中供明在卷（見本
    院卷第159 頁），是傷害部分既未經起訴，本院自不得審理
    。雖公訴人嗣論告時，又以被害人庚○○當庭指述被告持刀
    朝其左肩揮砍，亦具有殺人犯意，認被告此部分係涉犯殺人
    未遂罪嫌，與本件被訴殺害被害人己○○部分有連續犯之裁
    判上一罪關係，應由本院一併審理云云。惟卷查庚○○係於
    被告持刀朝被害人己○○頭部由上往下接續揮砍後，見狀過
    來阻擋，被告始又轉過身揮砍庚○○等情，業據被告供承在
    卷（見本院卷第161 頁），準此，縱令被告砍殺庚○○部分
    ，係涉犯殺人未遂犯行，亦係另行起意為之，核與本案論罪
    科刑部分之間，應無連續犯之裁判上一罪關係，非本案起訴
    效力所及，本院自亦無從一併予以審理，應由檢察官另為處
    理，上情均併此敘明。
據上論斷，應依刑事訴訟法第299 條第1 項前段，刑法第2 條第
1 項前段、第271 條第2 項、第1 項、第25條第2 項後段，判決
如主文。
本案經檢察官甲○○到庭執行職務。
中　　華　　民　　國　　96　　年　　7 　　月　　13　　日
                  刑事第三庭  審判長法　官  田平安
                                    法  官  施添寶
                                    法  官  錢衍蓁
以上正本證明與原本無異。
如不服本判決應於收受本判決後10日內向本院提出上訴書狀，並
應敘述具體理由，如未敘述上訴理由者，應於上訴期間屆滿後20
日內補提理由書狀於本院（均須按他造當事人之人數附繕本）「
切勿逕送上級法院」。
中　　華　　民　　國　　96　　年　　7 　　月　　13　　日
　　　　　　　　　　　　　　　　　  書記官  秦富潔
附表：法律修正前後之比較
┌──────┬───────┬───────┬──────────┬────┬────┐
│  法條條號  │   舊法規定   │   新法規定   │      比較理由      │比較依據│比較結果│
│            │（修正前法條）│（修正後法條）│                    │        │何者對行│
│            │              │              │                    │        │為人有利│
├──────┼───────┼───────┼──────────┼────┼────┤
│刑法第64條第│死刑減輕者，為│死刑減輕者，為│舊法減輕後，可至15年│刑法第2 │舊法    │
│2 項        │無期徒刑，或為│無期徒刑。    │以下12年以上有期徒刑│條第1 項│        │
│            │15年以下12年以│              │，新法則僅能至無期徒│前段    │        │
│            │上有期徒刑。  │              │刑，比較言之，以舊法│        │        │
│            │              │              │對被告有利。        │        │        │
├──────┼───────┼───────┼──────────┼────┼────┤
│刑法第65條第│無期徒刑減輕者│無期徒刑減輕者│舊法減輕後可至7 年以│同上    │舊法    │
│2 項        │，為7 年以上有│，為20年以下15│上有期徒刑，新法減輕│        │        │
│            │期徒刑。      │年以上有期徒刑│後為20年以下15年以上│        │        │
│            │              │。            │有期徒刑，比較言之，│        │        │
│            │              │              │以舊法對被告有利。  │        │        │
└──────┴───────┴───────┴──────────┴────┴────┘
附錄本判決論罪科刑之法條：
刑法第271條(普通殺人罪)
殺人者，處死刑、無期徒刑或10年以上有期徒刑。
前項之未遂犯罰之。
預備犯第1 項之罪者，處2 年以下有期徒刑。
